臺灣雲林地方法院民事判決　　　　　　　 95年度訴字第561號
原　　　告　乙○○
　　　　　　　　　　　19號2.
訴訟代理人　午○○
被　　　告　子○○
　　　　　　戊○○
　　　　　　己○○
　　　　　　丙○○
　　　　　　庚○○
　　　　　　辛○○
上三人共同
訴訟代理人　甲○○
被　　　告　壬○○
　　　　　　巳○○
　　　　　　丁○○
　　　　　　　　　　　81號4.
　　　　　　寅○○
兼上一人
訴訟代理人　卯○○
被　　　告　辰○○
　　　　　　未○○
兼上三人
訴訟代理人　丑○○
兼上五人
訴訟代理人　癸○○
上列當事人間請求分割共有物事件，本院於民國96年4 月20日言
詞辯論終結，判決如下：
    主  文
兩造共有坐落雲林縣斗六市○○段一六二三地號、地目建、面積
一六一○平方公尺土地，應分割如雲林縣斗六地政事務所九十五
年十一月三日之土地複丈成果圖所示，即：
(一)編號Ａ部分面積一四六平方公尺土地分歸被告子○○、己○○
  依應有部分六五三分之三六○、六五三分之二九三之比例保持
  共有取得。
(二)編號Ｂ部分面積一三六平方公尺土地分歸原告乙○○、被告丙○○依應有部分三六二分之一二○、三六二分之二四二之比例
  保持共有取得。
(三)編號Ｃ部分面積一三四平方公尺土地、編號Ｄ部分面積一二四
  平方公尺土地分歸被告丑○○、寅○○、卯○○、辰○○、未
  ○○五人依應有部分各五分之一之比例保持共有取得。
(四)編號Ｅ部分面積一三一平方公尺土地分歸原告乙○○取得。
(五)編號Ｆ部分面積七八平方公尺土地分歸被告壬○○取得。
(六)編號Ｇ部分面積一二○平方公尺土地分歸被告辛○○取得。
(七)編號Ｈ部分面積一二○平方公尺土地分歸被告庚○○取得。
(八)編號Ｉ部分面積一○二平方公尺土地分歸被告巳○○取得。
(九)編號Ｊ部分面積一○二平方公尺土地分歸被告丁○○取得。
(十)編號Ｋ部分面積二九○平方公尺土地分歸被告癸○○取得。
(十一)編號Ｌ部分面積一一六平方公尺土地分歸被告戊○○取得。
(十二)編號Ｍ部分面積一一平方公尺土地為道路，分歸兩造按原應有
  部分比例保持共有取得。
訴訟費用由兩造按原應有部分比例負擔。
    事實及理由
一、本件被告子○○、戊○○、己○○、丙○○、壬○○、庚○○、辛○○、巳○○、丁○○、丑○○、癸○○、寅○○、
    卯○○、辰○○、未○○等人經本院通知，未於言詞辯論期
    日到場，核無民事訴訟法第386 條各款所列情形，爰依原告
    之聲請，由其一造辯論而為判決。
二、原告主張：坐落雲林縣斗六市○○段1623地號、地目建、面
    積1610平方公尺土地（下稱系爭土地），為兩造所共有，兩
    造應有部分詳如土地登記謄本所示。系爭土地並無不能分割
    之約定，亦無法律限制分割之規定，因共有人間不能達成分
    割協議，為求土地之充分利用，為此請求裁判分割。系爭土
    地北邊及西邊均鄰接道路，地上有兩造所有之磚造平房數棟
    、二層樓房。原告主張之分割方案即附圖所示分割方法係將
    系爭土地依占有使用現狀分割，兩造所分得之土地格局方正
    ，均面臨道路，使用便利，且可建築足以發揮土地之最大效
    益。並聲明：如主文所示。
三、被告戊○○則以：分割位置應以抽籤決定，且道路使用方式
    也應該說明清楚等語，資為抗辯。
    被告丙○○、庚○○、辛○○三人之代理人甲○○，及被告
    寅○○、卯○○、辰○○、未○○四人之代理人癸○○，及
    被告丑○○到庭均表示同意原告所提之分割方案。
    被告子○○、己○○、壬○○、巳○○、丁○○經合法通知
    未於言詞辯論期日到場爭執，亦未提出答辯狀供本院審酌。
四、得心證之理由：
  (一)按各共有人得隨時請求分割共有物，但因物之使用目的不能
    分割或契約訂有不分割之期限，不在此限。共有物之分割，
    依共有人協議之方法行之。分割之方法，不能協議決定者，
    法院得因任何共有人之聲請，命以原物分配於各共有人，民
    法第823 條第1 項及第824 條第1 項、第2 項第1 款分別定
    有明文。本件原告主張系爭土地為兩造所共有，兩造應有部
    分比例詳如土地登記謄本所示，兩造就系爭土地無法以協議
    方式分割，且系爭土地並無訂定不分割之期限，而系爭土地
    依其使用目的亦非不能分割等情，業據原告提出土地登記謄
    本為證，並為被告所不爭執，堪信為真實，是原告請求分割
    共有土地，自屬有據，應予准許。
  (二)按法院就共有物為裁判分割時，應考慮公平性、當事人聲明
    、應有部分比例與實際使用是否相當、共有物之客觀情狀、
    共有物之性質、共有物之價格與經濟價值、共有人利益、各
    共有人主觀因素與使用現狀、共有人之利害關係等因素（最
    高法院69年度台上字第3100號判決意旨參照）。經查，系爭
    土地面積呈南北向之長方形，土地上有一棟加強磚造兩層樓
    房、三樓加蓋鐵皮屋，為被告子○○、己○○所共有，現由
    被告子○○居住使用，另有一棟加強磚造兩層樓房，為原告
    及被告丙○○所共有，並有數間磚造平房，多數已荒廢未使
    用，其中現仍使用中之磚造平房一間現由被告壬○○之祖母
    及父親使用中，另一間則為被告癸○○使用中，此外，尚有
    一磚造平房現作為吳氏宗親祭拜祖先之廳堂，及鐵皮倉庫一
    間，荒廢不再使用之老舊廁所數間，及老舊不堪使用之磚造
    平房數間，其餘部分為空地，又系爭土地北邊面臨道路，西
    邊則面臨私設道路（即雲林縣斗六市○○段1604地號土地）
    ，業經本院至現場勘驗明確，製有勘驗筆錄及現場繪製圖各
    1 份附卷可憑，且經雲林縣斗六地政事務所測量員協助指界
    ，並製有95年11月3 日複丈成果圖在卷可參。
  (三)本院審酌系爭土地現有之兩層樓房分別為被告子○○、己○○所共有，及原告與被告丙○○所共有，而原告與被告丙○○已表示希望於判決分割後繼續保持共有，被告子○○、己○○亦表示願於判決分割後繼續保持共有，另被告丑○○、
    寅○○、卯○○、辰○○、未○○等五人則表示希望於判決
    分割後繼續保持共有；而系爭土地西側之私設巷道連接至北
    邊道路轉彎處路面寬度不足，考量將來分得系爭土地南側部
    分之共有人使用私設巷道出入之便利，有加寬道路寬度之必
    要等情，及系爭土地上若干平房、廁所或已老舊、或已坍塌
    ，無保存必要等情，並斟酌兩造之意願、土地整體之利用價
    值，並兼顧使用現狀及兩造間共有價值平等均衡原則，認本
    件分割方法應以雲林縣斗六地政事務所95年11月3 日之土地
    複丈成果圖為基準，即如附圖所示，編號Ａ部分面積146 平
    方公尺土地分歸被告子○○、己○○依應有部分360/653 、
    293/653 之比例保持共有取得。編號Ｂ部分面積136 平方公
    尺土地分歸原告乙○○、被告丙○○依應有部分120/362 、
    242/362 之比例保持共有取得。編號Ｃ部分面積134 平方公
    尺土地、編號Ｄ部分面積124 平方公尺土地分歸被告丑○○
    、寅○○、卯○○、辰○○、未○○五人依應有部分各1/5
    之比例保持共有取得。編號Ｅ部分面積131 平方公尺土地分
    歸原告乙○○取得。編號Ｆ部分面積78平方公尺土地分歸被
    告壬○○取得。編號Ｇ部分面積120 平方公尺土地分歸被告
    辛○○取得。編號Ｈ部分面積120 平方公尺土地分歸被告庚○○取得。編號Ｉ部分面積102 平方公尺土地分歸被告巳○○取得。編號Ｊ部分面積102 平方公尺土地分歸被告丁○○
    取得。編號Ｋ部分面積290 平方公尺土地分歸被告癸○○取
    得。編號Ｌ部分面積116 平方公尺土地分歸被告戊○○取得
    。編號Ｍ部分面積11平方公尺土地為道路，分歸兩造按原應
    有部分比例保持共有取得。此一分割方案，已兼顧系爭土地
    之使用現況及分割意願，而共有人分得之土地，地形方正，
    且均臨接道路，土地利用價值於分割後不至降低。從而，本
    件裁判分割，應以附圖所示分割方法分割為適當。
五、末按分割共有物事件本質上並無訟爭性，兩造本可互換地位
    ，由任一共有人起訴請求分割，均無不可，且兩造均因本件
    裁判分割均蒙其利，由敗訴當事人負擔訴訟費用顯失公平，
    故本院認於裁判分割共有物訴訟，於法院准予分割，原告之
    訴為有理由時，仍應由兩造分別依系爭土地應有部分比例分
    擔訴訟費用較符合公平原則，附此敘明。
六、訴訟費用負擔之依據：民事訴訟法第80條之1。
中　　華　　民　　國　　96　　年　　5 　　月　　21　　日
                  民事第二庭    法  官  冷明珍
以上正本係照原本作成
如對本判決上訴，須於判決送達後20日內向本院提出上訴狀
中　　華　　民　　國　　96　　年　　5 　　月　　21　　日
                                書記官　林美鳳
